【裁判字號】    99,台上,1107
【裁判日期】    990611
【裁判案由】    分配表異議之訴
【裁判全文】
最高法院民事判決            九十九年度台上字第一一○七號
上  訴  人  甲○○
訴訟代理人  謝清福律師
被 上訴 人  乙○○
            丙○○
上列當事人間分配表異議之訴事件，上訴人對於中華民國九十九
年一月二十六日台灣高等法院台南分院判決（九十八年度上字第
二三號），提起上訴，本院判決如下：
    主  文
原判決關於駁回上訴人其餘上訴及該訴訟費用部分廢棄，發回台
灣高等法院台南分院。
    理  由
本件上訴人主張：伊對被上訴人乙○○（下稱乙○○）有本金新
台幣（下同）三百九十三萬元借款債權存在。乙○○所有坐落雲
林縣虎尾鎮○○段一三二九、一三三○、一四二九之三、一四二
九之五、一四二九號土地（下稱系爭土地）經台灣雲林地方法院
（下稱雲林地院）九十五年度執字第八八五六號強制執行事件（
下稱系爭強制執行事件）拍賣，由系爭土地抵押權人蔡菊承受。
被上訴人丙○○（下稱丙○○）對於乙○○並無債權，竟以虛偽
債權聲明參與分配，受償執行費二萬八千一百六十元。爰依強制
執行法第四十一條之規定為請求等情，求為確認丙○○持有乙○
○簽發如原判決附表（下稱附表）三所示本票債權不存在，及系
爭強制執行事件民國九十六年十月十一日分配表所載次序三執行
費二萬八千一百六十元、次序七票款債權三百五十二萬元，均應
剔除之判決（上訴人逾上開請求部分，業經原審判決確定）。
被上訴人則以：丙○○之票款債權為真正；丙○○提供資金予配
偶丁○○從事不動產合夥買賣業務，因訴外人周倍儀積欠乙○○
二百十萬元、丙○○三百五十萬元，而以其同居人鄧淑琴所有彰
化縣花壇鄉○○○段五六五之二四號土地及其上建物（下稱三家
春房地）移轉登記予丁○○，復因丁○○債信問題，無法向銀行
貸款，而協議將該房地移轉登記予乙○○，經結算三家春房地總
值五百多萬元，由乙○○向銀行取得貸款三百五十萬元後，簽發
附表三所示本票二紙予丙○○；丙○○之票款請求權未罹於時效
消滅；時效消滅抗辯權專屬於債務人，他人不得代位行使等語，
資為抗辯。
原審除確定部分外，維持第一審所為上訴人敗訴之判決，駁回其
上訴，無非以：蔡菊以其為乙○○之債權人，聲請雲林地院以系
爭強制執行事件拍賣乙○○所有系爭土地，上訴人及丙○○同以
乙○○之債權人聲請強制執行，嗣由蔡菊以八百五十五萬八千元
承受系爭土地，系爭分配表並已列入丙○○之本票債權為普通債
權，有分配表、系爭土地土地登記謄本及本票准許強制執行裁定
等件可稽，且為兩造所不爭，堪信真正。查丙○○持有附表三本
票，於九十六年一月十八日聲請對乙○○為強制執行，經原審調
閱系爭強制執行事件卷宗查明屬實。據乙○○於第一審及原審陳
明：「他們一直找我要錢，我也沒有行使時效抗辯」、「我確實
有欠錢，他們還是會跟我要。」（一審卷(二)九八頁、原審卷二一
五頁），足見乙○○對於系爭本票債務並未行使消滅時效抗辯權
，且表示認識丙○○之本票請求權存在而承認債務，可認有拋棄
時效利益之默示意思表示，乙○○不得拒絕給付。乙○○既不得
行使消滅時效抗辯權，上訴人主張代位乙○○行使時效抗辯權，
於法無據。又丙○○所陳其取得系爭本票債權之來源，與乙○○
所稱，大致吻合。依丙○○提出之台灣台中地方法院裁定、支付
命令及債權憑證所示，周倍儀確實積欠丁○○票款二百萬元、四
百萬元及一百三十三萬元未清償，丁○○並於八十六年十、十一
月間取得執行名義。另周倍儀之同居人鄧淑琴於八十六年六月二
十九日將坐落於彰化縣花壇鄉○○○段五六五之二四、五六三之
二五號土地所有權移轉登記予丁○○，再於同年十一月十一日移
轉登記予乙○○，其上建物於八十七年七月二十七日因判決移轉
登記予乙○○，並於同年八月二十四日設定最高限額抵押權四百
二十萬元予台灣中小企業銀行，有土地買賣所有權移轉契約書、
土地登記簿謄本及建築改良物登記簿謄本可稽。上開房地所有權
移轉過程、丁○○取得執行名義及乙○○簽發本票予丙○○之時
間點，與丙○○所辯大致相符，丙○○與乙○○間確有系爭本票
債權關係存在，堪予採信。至乙○○與丁○○於另案上訴人所提
台灣士林地方法院八十九年度自字第二○號詐欺案件審理中之供
述，雖與本件所陳稍有不符，因該供述與本件客觀證據明顯不符
，渠等於本件之陳述既有相當物證資料足供佐證，應較為可信。
又三家春房地於八十九年九月一日經台灣彰化地方法院民事執行
處拍賣所得金額雖僅一百五十萬元，惟法院拍賣價格較市價為低
，且拍賣時間距系爭本票簽發日逾二年，距建物八十六年十月二
十七日完成近三年，價格自有差距，宜以抵押權設定當時金額估
算。系爭本票經以乙○○當庭書寫字跡比對結果，大致相同，堪
認為乙○○親簽。丙○○執有系爭本票之債權，既具有正當權源
，上訴人主張該本票債權不存在，即非有理，其請求分配表次序
三執行費及次序七票款債權，應予剔除，亦難准許等詞，為其判
斷之基礎。
按債務人怠於行使其權利時，債權人因保全債權，得以自己名義
行使其權利，為民法第二百四十二條前段所明定。此項代位權行
使之範圍，就同法第二百四十三條但書規定旨趣推之，並不以保
存行為為限，凡以權利之保存或實行為目的之一切審判上或審判
外之行為，諸如假扣押、假處分、聲請強制執行、實行擔保權、
催告、提起訴訟等，債權人皆得代位行使（本院六十九年台抗字
第二四○號判例要旨參照）。又消滅時效完成之抗辯權即拒絕給
付之抗辯權乃權利之一種，如債務人對於債權人怠於行使此項抗
辯權時，非不得由他債權人代位行使。他債權人代位行使此抗辯
權後，已生抗辯之效力，債務人得拒絕向債權人為給付，自無債
務人再拋棄時效利益而使債權人依然可向債務人為請求之情形可
言。查上訴人於九十七年一月八日在第一審提出言詞辯論狀主張
：丙○○執有附表三之本票已時效完成；同日第一審行言詞辯論
時亦陳稱：伊是代位乙○○主張時效抗辯（見一審卷(一)八八頁反
面、九○頁正面）。原審援引一審卷(二)九八頁（即第一審九十七
年十一月十八日言詞辯論筆錄）及原審卷二一五頁（即原審九十
八年十月十四日準備程序筆錄）乙○○之陳述，認乙○○有拋棄
時效利益之默示意思表示，似在上訴人主張代位行使時效抗辯權
之後。倘丙○○之票款請求權已罹於消滅時效，且乙○○之債權
人即上訴人代位乙○○對丙○○行使時效抗辯權在先，已生時效
抗辯之效力，乙○○得拒絕向丙○○為給付，則乙○○自無時效
利益可得拋棄而使丙○○依然可向乙○○為請求之情形可言。乃
原審未斟酌及此，遽以上開情詞，維持第一審所為被上訴人勝訴
之判決，駁回上訴人此部分之上訴，自有可議。上訴論旨指摘原
判決此部分為不當，求予廢棄，非無理由。
據上論結，本件上訴為有理由。依民事訴訟法第四百七十七條第
一項、第四百七十八條第二項，判決如主文。
中    華    民    國  九十九  年    六    月   十一   日
                      最高法院民事第二庭
                          審判長法官  吳  正  一
                                法官  陳  淑  敏
                                法官  阮  富  枝
                                法官  黃  秀  得
                                法官  簡  清  忠
本件正本證明與原本無異
                                      書  記  官
中    華    民    國  九十九  年    六    月  二十一  日
                                                      Ｅ

司法院資訊處製作；財團法人民間司法改革基金會備份。
